【裁判字號】    89,易,501
【裁判日期】    891016
【裁判案由】    侵占
【裁判全文】
臺灣雲林地方法院刑事判決                          八十九年度易字第五一號
    公  訴  人  臺灣雲林地方法院檢察署檢察官
    被      告  乙○○
右列被告因侵占案件，經檢察官提起公訴（八十九年度偵字第一五五一號），本院判
決如左：
    主  文
乙○○無罪。
    理  由
一、公訴意旨略以：被告乙○○與告訴人甲○○原屬舊識，被告乙○○於民國（下同
    ）八十三年五月二十日，在雲林縣西螺鎮吳厝里吳厝六十號其父廖世學之住處，
    以廖世學之名義擔任會首招集互助會（自八十三年五月二十日起至八十六年十一
    月二十日止，含會首共四十三會，每會每月會款為新台幣一萬元，採內標制），
    被告乙○○並前往雲林縣西螺鎮○○街二二二號邀請告訴人甲○○參加，起初告
    訴人甲○○認為每會每月會款一萬元過高，非其能力所能負擔而予以婉拒，嗣經
    被告乙○○表示願與告訴人甲○○共同參加一會，並約定若有需要投標時，應事
    前通知對方，並獲得對方同意後始可投標，且得標之會款須平分，告訴人甲○○
    始應允以「阿美」之名義參加一會（告訴人甲○○按月繳交每會一半之活會會款
    ）。起先告訴人甲○○係前往雲林縣二崙鄉○○村○○路七巷八號被告乙○○住
    處繳交活會會款，嗣被告乙○○搬遷至彰化縣二林鎮豐田里福興巷二之五號後，
    被告乙○○改以電話通知告訴人甲○○每月標息若干，告訴人甲○○再將活會會
    款匯入被告乙○○之郵局帳戶內。詎料上開互助會於八十六年十一月二十日期滿
    結束，被告乙○○於收取末會會款四十二萬元（其中包括被告乙○○自己應繳之
    一萬元）後，被告乙○○竟意圖為自己不法之所有，將應平分予告訴人甲○○之
    二十一萬元侵占入己，拒不交付給告訴人甲○○。嗣經告訴人甲○○多次向被告
    乙○○催討，被告乙○○僅於八十七年二月九日電匯轉帳返還五千元，其餘迄未
    返還，因認被告乙○○涉犯刑法第三百三十五條第一項之侵占罪嫌。
二、按犯罪事實應依證據認定之，無證據不得推定其犯罪事實，刑事訴訟法第一百五
    十四條定有明文。復按刑法第三百三十五條第一項之侵占罪，須行為人意圖為自
    己或第三人不法之所有，而侵占自己持有他人之物，始足當之，而行為人所持有
    之他人之物，須不屬於行為人所有，但在其持有中之物，始可成為侵占罪之行為
    客體。訊據被告乙○○固坦承未經其父廖世學之同意，以廖世學之名義為會首招
    集右開互助會，並邀請告訴人甲○○參加之事實不諱，惟矢口否認有何右揭侵占
    犯行，辯稱：甲○○係與伊所找的一位台北的朋友共同參加一會，伊並未與甲○
    ○合資參加一會，且甲○○所參加的那一會，業經前開伊在台北的朋友得標並已
    取走當期全部會款云云。經查：倘告訴人甲○○係與被告乙○○在台北的朋友共
    同參加一會，且告訴人甲○○所參加的那一會，業經前開被告乙○○在台北的朋
    友得標並已取走當期全部會款，則被告乙○○應知其友人之姓名、住處及其聯絡
    方式，並將標會之事告知告訴人甲○○，且之後各會期應係向告訴人甲○○收取
    死會會款才是，然被告乙○○於本院審理時卻供稱：伊不知右開伊在台北的朋友
    之姓名、住處及其聯絡方式，伊亦未告知甲○○她的那一會業經另一位共同參加
    之人標走，且之後各會期伊係向告訴人甲○○收取活會會款云云，顯與常情相悖
    ，則是否真有被告乙○○所稱「右開伊在台北的朋友」之人存在，誠有疑問。且
    被告乙○○於八十九年九月九日經本院通緝到案後，當值日法官問「有無與被害
    人共同參加一會？」，被告乙○○答稱「有」，足見告訴人甲○○應係與被告乙
    ○○共同參加右開互助會一會，是被告乙○○所辯，不足採信。然：
    (1)被告乙○○既供稱：甲○○的那一會被標走時，伊並未告知甲○○，且甲○○
      的那一會係於何時以多少錢得標，伊已忘了，但並非尾會等語，依前述，告訴
      人甲○○的那一會既係其與被告乙○○所共同參加，且被告乙○○亦坦承：甲
      ○○的那一會被標走後，伊仍係向甲○○收取活會會款等語，可見告訴人甲○
      ○未曾得標，卻誤以為其仍係活會而繼續繳納活會會款，然告訴人甲○○所參
      加的「阿美」這一會既已係死會，則「阿美」這一會，應係被告乙○○於右開
      互助會進行中之某次會期，未獲告訴人甲○○之同意，而由被告乙○○擅自偽
      造「阿美」之標單詐取當次活會會款，之後按月向告訴人甲○○收會錢時，卻
      佯稱告訴人甲○○仍係活會，而再向告訴人甲○○詐得每月之活會會款至八十
      六年十月二十日為止；
    (2)雖站在告訴人甲○○之立場，右開互助會結束後，其應可本於互助會之契約關
      係向被告乙○○請求二十一萬元，然如前所述，告訴人甲○○的那一會既係於
      右開互助會進行中之某次會期，即遭被告乙○○擅自偽造「阿美」之標單詐取
      當次活會會款，告訴人甲○○的那一會並非末會，則被告乙○○於末會時所收
      取之四十二萬元會款，並非應交給告訴人甲○○，而係應交給真正尾會之活會
      會腳。且被告乙○○於末會時所收取之四十二萬元會款，其中除了被告乙○○
      自己應繳之死會款二萬元（包括會首應繳之一萬元及「阿美」這一會應繳之一
      萬元）外，其餘四十萬元均係死會會員繳給被告乙○○之死會款，並非被告乙
      ○○代理告訴人甲○○向死會會員所收取，故上開末會會款四十二萬元應屬被
      告乙○○所有，而非告訴人甲○○所有。本件應係被告乙○○先以偽造「阿美
      」標單之方式詐取當次活會會款，再按月向告訴人甲○○詐取活會會款，最後
      未依約將被告乙○○所有、但應平分給告訴人甲○○之二十一萬元交付給告訴
      人甲○○，並非被告乙○○將屬於告訴人甲○○所有之二十一萬元侵占入己。
      揆諸首開說明，本件被告乙○○所為，顯與刑法第三百三十五條第一項侵占罪
      之犯罪構成要件不符；
    綜上所述，被告乙○○所為，既與刑法第三百三十五條第一項侵占罪之犯罪構成
    要件不符，此外，復查無其他積極證據足認被告乙○○有何右揭侵占犯行，自應
    為無罪之諭知。
三、至於右開被告乙○○涉嫌偽造「阿美」之標單詐取當次活會會款，進而按月再向
    告訴人甲○○詐取活會會款，涉嫌行使偽造私文書、詐欺取財部分，以及被告乙
    ○○未經其父廖世學之同意，而以廖世學之名義招集右開互助會，並在會簿上記
    載「世學」為會首後交付予會員，涉嫌行使偽造私文書部分，應由公訴人另行分
    案偵辦，併此敘明。
據上論斷，應依刑事訴訟法第三百零一條第一項，判決如主文。
本案經檢察官林豐正到庭執行職務。
中      華      民      國    八十九    年      十      月     十六     日
                                        臺灣雲林地方法院刑事第二庭
                                            法  官  倪  彰  鴻
右正本證明與原本無異。
如不服本判決，應於判決送達後十日內向本院提出上訴狀( 應附繕本 )。
                                            書記官  李  松  坤
中      華      民      國    八十九    年      十      月     十六     日


司法院資訊處製作；財團法人民間司法改革基金會備份。
